ACORDAO-COMPLETO-2498448

ACÓRDÃO 3220/2022 ATA 21/2022 - SEGUNDA CÂMARA

VISTOS, relatados e discutidos estes autos de prestação de contas ordinária dos gestores da Secretaria-Executiva do Ministério do Turismo para o exercício de 2010;
ACORDAM os Ministros do Tribunal de Contas da União, reunidos em Sessão da 2ª Câmara, ante as razões expostas pelo Relator, em:
9.1. retirar o sobrestamento determinado anteriormente sobre o presente processo pelo Acórdão 4428/2014-TCU-Segunda Câmara, tendo ali promovido o julgamento das contas anuais dos demais responsáveis;
9.2. julgar regulares, com ressalva, as contas de Rubens Portugal Bacellar e Duncan Frank Semple, dando-lhes a subjacente quitação, nos termos dos arts. 1º, I, 16, II, 18, e 23, II, da Lei n.º 8.443, de 1992, diante dos atuais elementos de convicção até aqui obtidos no presente processo;
9.3. enviar a cópia do presente Acórdão, com o Relatório e o Voto, aos responsáveis indicados pelo item 9.2 deste Acórdão, para ciência; e
9.4. promover o arquivamento do presente processo, nos termos do art. 169 do RITCU.

Prestação de Contas Ordinária dos gestores da Secretaria-Executiva do Ministério do Turismo para o exercício de 2010.

Segunda Câmara

Secretaria-Executiva do Ministério do Turismo.

3. Responsáveis: Claudinei Pimentel Mota (CPF: XXX.677.461-XX); Duncan Frank Semple (CPF: XXX.743.531-XX); Inês Gomes de Souza (CPF: XXX.527.781-XX); Mario Augusto Lopes Moyses (CPF: XXX.055.648-XX); Ricardo Cardoso dos Santos (CPF: XXX.690.761-XX); Rubens Portugal Bacellar (CPF: XXX.710.639-XX); Simone Maria da Silva Salgado (CPF: XXX.959.421-XX).

13.1. Ministros presentes: Aroldo Cedraz (na Presidência) e Antonio Anastasia.
13.2. Ministros-Substitutos convocados: Marcos Bemquerer Costa e André Luís de Carvalho (Relator).

ANDRÉ DE CARVALHO

Trata-se de prestação de contas ordinária dos gestores da Secretaria-Executiva do Ministério do Turismo para o exercício de 2010. 
2.	Após a análise final do feito, o Auditor Federal Clemente Afonso Pereira de Sousa lançou o seu parecer à Peça 88 nos seguintes termos:
	" (...) HISTÓRICO
4. Instrução inicial à peça 10, após análise das peças que compõem os autos, propôs diligência à SE/MTur com vistas a obter documentação necessária ao saneamento do processo. A diligência foi atendida com os elementos encaminhados pela SE/MTur, presentes às peças 13-17. Outra instrução, à peça 18, realizou o exame das contas no mérito.
5. O Acórdão 4428/2014-TCU-Segunda Câmara, de 26/8/2014, relator Ministro-Substituto André Luís de Carvalho, dispôs (peça 22) :	
'a) sobrestar, com fundamento no art. 157 do Regimento Interno do TCU, aprovado pela Resolução nº 246/2011, c/c o art. 47 da Resolução TCU nº 259/2014, o julgamento das contas dos responsáveis a seguir relacionados:
a.1) Rubens Portugal Bacellar: até a apreciação definitiva do TC Processo 028.227/2011-5 e 
TC Processo 029.496/2011-0, bem como da apresentação dos resultados do processo administrativo disciplinar a ser instaurado visando apurar responsabilidades pelas irregularidades registradas nas constatações 3.1.1.1, 3.1.2.1 e 3.1.2.2 do Relatório de Auditoria de Gestão (Peça nº 6) ;
a.2) Duncan Frank Semple: até a apreciação definitiva do TC Processo 028.227/2011-5;
b) julgar regulares com ressalva, com fundamento nos arts. 1º, inciso I, 16, inciso II, 18 e 23, inciso II, da Lei nº 8.443/1992 c/c os arts. 143, inciso I, alínea 'a', 208 e 214, inciso II, do Regimento Interno do TCU, aprovado pela Resolução nº 246/2011, as contas do Sr. Mário Augusto Lopes Moysés (CPF XXX.055.648-XX) e dar- lhe quitação;
c) julgar regulares, com fundamento nos arts. 1º, inciso I, 16, inciso I, 17 e 23, inciso I, da Lei nº 8.443/1992 c/c os arts. 143, inciso I, alínea 'a', 207 e 214, inciso I, do Regimento Interno do TCU, aprovado pela Resolução nº 246/2011, as contas dos demais responsáveis relacionados no item 1.1 deste Acórdão e dar-lhes quitação plena; e
d) fazer as seguintes determinações:
1 .7. Determinar: 
1.7.1. à Secretaria Executiva do Ministério do Turismo que:
1.7.1.1. conclua, no prazo de 180 (cento e oitenta) dias, a apuração de responsabilidades pelas falhas registradas nas constatações 3.1.1.1, 3.1.2.1 e 3.1.2.2 do Relatório de Auditoria de Gestão (Peça nº 6) , adote as providências cabíveis para ressarcimento ao erário quanto aos prejuízos apurados e encaminhe a documentação comprobatória ao TCU; e
1.7.1.2. abstenha-se de incorrer na seguinte impropriedade constatada no Contrato nº 6/2010: ausência de pesquisas de preços para justificar o preço praticado na dispensa de licitação respectiva, não se tornando possível comprovar a compatibilidade dos preços praticados com os de mercado, contrariando o inciso XIII, parágrafo único, do art. 26 da Lei nº 8.666/1993, bem como a Súmula TCU nº 250/2007; e
1.7.2. à SecexDesenvolvimento que monitore o cumprimento da determinação encaminhada à Secretaria Executiva do Ministério do Turismo no item 1.7.1.1 deste Acórdão.'
6. Em 19/9/2014, o Sr. Rubens Portugal Bacellar deu entrada no TCU de documentação a título de Recurso de Reconsideração contra o Acórdão 4428/2014-TCU-Segunda Câmara (peças 30-35) , requerendo a sustação do sobrestamento das contas, bem como a declaração de nulidade de sindicância acusatória instaurada pelo Ministério do Turismo (peça 30) . Por intermédio do Acórdão 6208/2014-TCU-Segunda Câmara, de 28/10/2014, relator Ministro-Substituto André Luís de Carvalho, a documentação apresentada pelo responsável citado foi recebida como mera petição, nos termos do art. 50, § 3º, da Resolução-TCU 259/2014, tendo sido determinado a esta Unidade Técnica que examinasse o conteúdo da documentação apresentada, quando da instrução de mérito (peça 39) .
7. O Sr. Rubens Portugal Bacellar interpôs Embargos de Declaração ao Acórdão 6208/2014-TCU-Segunda Câmara, de 28/10/2014 (peça 40) . O Acórdão 7793/2014-TCU-Segunda Câmara, de 2/12/2014, relator Ministro-Substituto André Luís de Carvalho, decidiu conhecer dos embargos para, no mérito, rejeitá-los (peça 45) .
8. Os Acórdão 2618/2015-TCU-Segunda Câmara, de 19/5/2015 (peça 55) e 6374/2015-TCU-2ª Câmara, de 1º/9/2015 (peça 63) , ambos de relatoria do Ministro-Substituto André Luís de Carvalho, atendendo solicitações do MTur (peças 52 e 58) , concederam prorrogações de prazo para o atendimento ao subitem 1.7.1.1 do Acórdão 4428/2014-TCU-Segunda Câmara. Nova solicitação de prorrogação de prazo encaminhada pelo MTur (peça 66) foi indeferida pelo Acórdão 2712/2016-TCU-Segunda Câmara, de 1º/3/2016, relator Ministro-Substituto André Luís de Carvalho (peça 69) 
9. A instrução à peça 73 analisou documentação encaminhada pelo MTur em atendimento à determinação contida no subitem 1.7.1.1 do Acórdão 4428/2014-TCU-Segunda Câmara. O Acórdão 7575/2017-TCU-Segunda Câmara, de 22/8/2017, relator Ministro-Substituto André Luís de Carvalho, considerou a determinação cumprida (peça 77) .
EXAME TÉCNICO
10. A instrução à peça 10 procedeu ao exame técnico das peças que compunham até então o processo, tendo analisado os seguintes tópicos:	
a) avaliação da conformidade das peças que compõem o processo (peça 10, p. 2-3) ;
b) programação dos objetivos e metas (peça 10, p. 3) ;
c) avaliação do funcionamento do sistema de controle interno da unidade (peça 10, p. 3-4) ;
d) regularidade em processos licitatórios (peça 10, p. 4-5) .
11. Por sua vez, a instrução à peça 18 procedeu ao exame técnico abordando os seguintes tópicos:
a) avaliação da conformidade das peças que compõem o processo (peça 18, p. 2-3) ;
b) rol de responsáveis (peça 18, p. 3-4) ;
c) processos conexos e contas de exercícios anteriores (peça 18, p. 4-5) ;
d) avaliação do planejamento de ação e dos resultados quantitativos e qualitativos da gestão (peça 18, p. 5-6) ;
e) avaliação dos indicadores (peça 18, p. 6-7) ;
f) avaliação da estrutura de governança e de controle internos (peça 18, p. 7-8) ;
g) avaliação da execução orçamentária e financeira (peça 18, p. 8) ;
h) avaliação da gestão do patrimônio (peça 18, p. 8) ;
i) avaliação da gestão de tecnologia da informação (TI) e da gestão do conhecimento (peça 18, p. 8-11) ;
j) avaliação da situação das transferências voluntárias vigentes (convênios, contratos de repasse, termos de cooperação, termos de compromisso, bem como transferências a título de subvenções, auxílios ou contribuições) (peça 18, p. 11) ; e
k) regularidade em processos licitatórios (peça 18, p. 11-14) .
12. Trata-se, neste momento processual, de analisarmos as contas sobrestadas.
13. O Acórdão 4428/2014-TCU-Segunda Câmara, de 26/8/2014, relator Ministro-Substituto André Luís de Carvalho, determinou o sobrestamento das contas dos seguintes responsáveis:
a) Rubens Portugal Bacellar: até a apreciação definitiva do TC Processo 028.227/2011-5 e 
TC Processo 029.496/2011-0, bem como da apresentação dos resultados do processo administrativo disciplinar a ser instaurado visando apurar responsabilidades pelas irregularidades registradas nas constatações 3.1.1.1, 3.1.2.1 e 3.1.2.2 do Relatório de Auditoria de Gestão;
a.2) Duncan Frank Semple: até a apreciação definitiva do TC Processo 028.227/2011-5.
Quanto ao Sr. Rubens Portugal Bacellar
14. O TC Processo 028.227/2011-5 constitui Relatório de Auditoria no qual foi prolatado o Acórdão 2235/2014-TCU-Plenário, de 27/8/2014, relator Ministro Benjamin Zymler, que decidiu acolher as razões de justificativa apresentadas pelo Sr. Rubens Portugal Bacellar (peça 25) .
15. O TC Processo 029.496/2011-0 constitui Relatório de Auditoria no qual foi proferido o Acórdão 1284/2019-TCU-Plenário, relator Ministro-Substituto Marcos Bemquerer Costa, que decidiu - com fundamento no artigo 58, inciso II, da Lei 8.443/1992, c/c os artigos 214, inciso III, alínea 'a', 268, inciso II, do Regimento Interno do TCU -, aplicar ao Sr. Rubens Portugal Bacellar sanção pecuniária individual no valor de R$ 7.000,00 (peça 82, p. 2) .
15.1. Conforme consta no Voto condutor do Acórdão 1284/2019-TCU-Plenário (peça 83, p. 5) relator Ministro-Substituto Marcos Bemquerer Costa, a aplicação de sanção pecuniária ao Sr. Rubens Portugal Bacellar foi motivada pela seguinte irregularidade:
Pela celebração dos contratos 002/2010 e 029/2010 com dispensa de licitação, sem justificativa do preços avençados, exigida pelo artigo 26, inciso III, parágrafo único, da Lei 8.666/1993; pela ausência de planejamento na celebração do contrato 002/2010 para formulação e elaboração de estratégias e instrumentos pedagógicos e operacionais visando à padronização de procedimentos e monitoramento das ações de qualificação profissional, as quais começaram a ser implementadas com o programa em andamento, quando aquelas ferramentas deveriam ter sido realizadas antes do início da execução das referidas ações educativas; pela celebração de contrato 002/2010 contendo sobreposição de ações de monitoramento previstas em outro convênio.
15.2. O Contrato 2/2010 foi assinado em 10/2/2010 (peça 8, p. 137, do TC Processo 029.496/2011-0) enquanto o Contrato 29/2010 foi celebrado em 17/12/2010 (peça 13, p. 68, do TC Processo 029.496/2011-0) .
16. Para apurar as constatações 3.1.1.1, 3.1.2.1 e 3.1.2.2 do Relatório de Auditoria de Gestão o MTur adotou as seguintes providências (peça 72, CD, Volume VI, p. 47) :
a) sindicância investigatória instaurada em 21/3/2013, visando apurar as constatações 3.1.2.1 e 3.1.2.2;
b) sindicância acusatória instaurada em 27/8/2013 para apurar os elementos indicados no Relatório de Auditoria da CGU;
c) sindicância acusatória instaurada em 4/3/2015, visando apurar as responsabilidades pelas ocorrências registradas nas constatações 3.1.1.1, 3.1.2.1 e 3.1.2.2; e
d) nova sindicância acusatória instaurada em 10/8/2015, em substituição à sindicância supra.
17. A instrução à peça 73 analisou todos os elementos encaminhados pelo MTur referentes à determinação contida no subitem 1.7.1.1 do Acórdão 4428/2014-TCU-Segunda Câmara, da qual extraímos alguns excertos:
'Quanto à constatação 3.1.1.1 (peça 73, p. 5-6) 
28. Pelo que foi relatado pela comissão de sindicância acusatória, havia a prática, no Ministério do Turismo, de, na execução dos contratos de Tecnologia da Informação, utilizarem-se horas não demandadas, para a realização de objetos que não estavam inicialmente contemplados nesses contratos.
29. Assim, foi solicitado, à empresa TS Consultoria, o desenvolvimento de um 'escritório de projetos' na CGTI/MTur, muito embora esse produto não estivesse contemplado no objeto do Contrato 08/2010, celebrado com a TS Consultoria.
30. Da leitura da Cláusula Primeira do Contrato 08/2010, verifica-se que o objeto do contrato era 'o fornecimento de Solução para Gerenciamento de Projetos, incluindo a disponibilização de software e prestação de serviços especializados para a implantação e operação assistida de Unidade de Apoio à Gestão de Macro-Programas, Programas e Ações do Ministério do Turismo, compreendendo a estruturação da unidade, a capacitação de gestores e técnicos e apoio à operação, para atender às demandas do Ministério do Turismo' (peça 72, CD, Volume V, parte 4, p. 30) . Verifica-se, portanto, que não há menção a um 'escritório de projetos'.
31. Essa é a única descrição do objeto, não havendo posterior detalhamento dos produtos a serem desenvolvidos pela empresa contratada. Aliás, no relatório da comissão de sindicância, afirmou-se que não houve a elaboração de qualquer projeto básico ou de termo de referência previamente à contratação da TS Consultoria. O Ministério do Turismo simplesmente aderiu, na integralidade, a uma ata de registro de preços realizada pelo Ministério da Saúde, sem estimar se suas necessidades eram as mesmas. Essa prática está em desacordo com os arts. 7º, caput e §1º, 54, §1º e 55, inciso I, da Lei 8.666/1993 e, ainda, com o princípio da economicidade. Em razão disso, entende-se necessário que o Tribunal dê ciência do ocorrido à Secretaria Executiva do MTur, a fim de evitar a reincidência.
Quanto à constatação 3.1.2.1 (peça 73, p. 6-7) 
37. Com base nas informações constantes do relatório da comissão de sindicância acusatória, juntamente com o laudo de perícia trazido aos autos, entende-se que, na prática, não houve sobreposição de objetos na execução dos Contratos 08/2010 e 32/2009, restando justificado o questionamento da CGU (Constatação 3.1.2.1 do Relatório de Auditoria de Gestão) .
Quanto à constatação 3.1.2.2 (peça 73, p. 7-
46. Embora não se consiga estimar as horas de trabalho demandadas para o desenvolvimento das atividades descritas nas notas fiscais questionadas, as informações constantes do relatório da comissão de sindicância indicam que os serviços foram executados, não sendo possível afirmar que houve prejuízo ao erário. Assim, deve-se considerar justificada a constatação 3.1.2.2.
	47. Nada obstante, se entende necessário dar ciência, à SE/MTur, de que, na execução do Contrato 08/2010, a medição dos serviços executados não foi feita de acordo com as especificações do contrato, o qual previa a medição em horas de serviços prestados e não em produtos entregues. O ocorrido está em desacordo com o art. 66 da Lei 8.666/1993 e com o princípio da transparência.'
18. O Ministério Público de Contas também se manifestou de acordo com as conclusões expostas na instrução e anuiu ao encaminhamento nela proposto (peça 76) .
19. Destarte, por meio do Acórdão 7575/2017-TCU-Segunda Câmara, de 22/8/2017, relator Ministro-Substituto André Luís de Carvalho, o TCU considerou a determinação cumprida e dispôs (peça 77) :
'1.7. Determinar à Secretaria Executiva do MTur que se abstenha de incorrer, novamente, nas seguintes falhas: 
1.7.1. houve elevada demora tanto na instauração quanto na conclusão dos processos administrativos instaurados para apurar as reponsabilidades pelas constatações elencadas nos itens 3.1.1.1, 3.1.2.1 e 3.1.2.2 do Relatório de Auditoria de Gestão nº 201108637, da CGU, sobre as contas da Secretaria Executiva do Ministério do Turismo para o exercício de 2010, salientando que essa morosidade tende a refletir certa negligência por parte da unidade jurisdicionada e pode tornar inócuos os aludidos procedimentos administrativos, contrariando o princípio da eficiência e o art. 152 da Lei nº 8.112, de 1990, devendo a Secretaria Executiva do Ministério do Turismo informar o TCU sobre o resultado das medidas adotadas para a solução dessa falha, no relatório de gestão inerente às contas anuais da unidade jurisdicionada para o exercício de 2017;
1.7.2. previamente à celebração do Contrato nº 08/2010 com a empresa TS Consultoria, não houve a elaboração de projeto básico ou de termo de referência, com o detalhamento dos produtos a serem desenvolvidos pela empresa contratada, tendo o Ministério do Turismo simplesmente aderido, na integralidade, a uma ata de registro de preços realizada pelo Ministério da Saúde, sem estimar se as suas necessidades eram as mesmas e isso estaria em desacordo com os arts. 7º, caput e § 1º, 54, § 1º, e 55, inciso I, da Lei nº 8.666, de 1993, além de poder resultar em ofensa ao princípio da economicidade;
1.7.3. na execução do referido Contrato nº 08/2010, a medição dos serviços executados não foi feita de acordo com as especificações do contrato, quando previa a medição em horas de serviços prestados, e não em produtos entregues, infringindo, assim, o art. 66 da Lei nº 8.666, de 1993, e o princípio da transparência;
 (...) '
Análise
20. A documentação encaminhada ao TCU pelo responsável (peças 30-35) nada acrescentou ao exame destas contas. No TC Processo 028.227/2011-5 o Tribunal decidiu acolher suas razões de justificativa.
21. No entanto, no TC Processo 029.496/2011-0 o Sr. Rubens Portugal Bacellar foi apenado com sanção pecuniária individual no valor de R$ 7.000,00 em virtude de irregularidades praticadas na celebração dos contratos 2/2010 e 29/2010, durante o exercício destas contas, conforme descrito no item 15 desta instrução. Dessa forma, a apenação macula as contas do responsável referentes ao exercício de 2010. Cumpre destacar que o responsável vem recolhendo o valor da multa, parceladamente, conforme comprovante extraído do TC Processo 029.496/2011-0 (peça 87) .
22. Destarte, encaminharemos proposta de que as contas do Sr. Rubens Portugal Bacellar sejam julgadas irregulares, conforme matriz anexa a esta instrução. Em virtude de já ter sido aplicada ao responsável a multa prevista no artigo 58, inciso II, da Lei 8.443/1992, pelo Acórdão 1284/2019-TCU-Plenário, não há que se falar em aplicação de nova sanção pecuniária no âmbito das presentes contas.
Quanto ao Sr. Duncan Frank Semple
23. O TC Processo 028.227/2011-5 constitui Relatório de Auditoria no qual foi prolatado o Acórdão 2235/2014-TCU-Plenário, de 27/8/2014, relator Ministro Benjamin Zymler e, em relação ao responsável, decidiu, com fundamento no art. 58, inciso II, da Lei 8.443/1992, rejeitar as razões de justificativa apresentadas e aplicar-lhe multa individual no valor de R$ 4.000,00 (peça 84, p. 1) .
23.1. O Voto condutor do Acórdão 2235/2014-TCU-Plenário, de 27/8/2014, relator Ministro Benjamin Zymler, detalhou as impropriedades que motivaram a apenação do Sr. Duncan Frank Semple, desse modo (peça 85, p. 2) :
'12. Também foi verificada a aprovação da prestação de contas de dois convênios (Siconv 703039 e 716152) , mesmo existindo despesas irregulares (item 2.12 do Relatório de Auditoria) . Foi ouvido em audiência o Sr. Duncan Frank Semple, diretor de Gestão Estratégica, tendo a unidade técnica proposto a rejeição parcial as justificativas do responsável, aplicação de multa e encaminhamento de diversas determinações ao Ministério do Turismo. 
13. Acolho a proposta da SecexDesenvolvimento, cujas razões passo a informar. 
14. A supervisão in loco realizada pelo concedente constatou que, referente ao convênio Siconv 716152, não houve a apresentação da banda informada no plano de trabalho e, em seu lugar, foi contratada outra. A modificação foi unilateral, não houve submissão ao concedente e, por isso, não foi realizada qualquer análise prévia de custos. Portanto, considero acertada a análise da unidade técnica, uma vez que o art. 37 da Portaria Interministerial 127/2008 (normativo vigente à época) impõe que as alterações sejam feitas por meio de termo aditivo ao negócio jurídico firmado, procedimento não obedecido no caso concreto. 
15. Aprovar a prestação de contas com tal falha, configura, a meu ver, grave infração à Portaria Interministerial 127/2008. Por essa razão, o responsável deve ser multado, com fundamento no art. 58, inciso II, da Lei 8.443/1992.'
23.2. Tais impropriedades foram elencadas no Relatório de Fiscalização 832/2011, produzido pela então 5ª Secex, onde se deu audiência do responsável pela seguinte irregularidade, (peça 86, p. 60, item e.2) (negritos nossos) :
e.2) Pela aprovação com ressalvas das prestações de contas dos convênios Siconv 703039 e 716152, por meio das Notas Técnicas de Reanálise 1380/2010 e 1797/2010, não obstante a realização de despesas irregulares [...]
23.3. Destacamos que, contra o Acórdão 2235/2014-TCU-Plenário, de 27/8/2014, o responsável interpôs Pedido de Reexame que foi conhecido pelo Tribunal para, no mérito, negar-lhe provimento, por meio do Acórdão 2720/2015-TCU-Plenário, de 28/10/2015, relator Ministro Benjamin Zymler.
Análise
24. As impropriedades que motivaram a aplicação de multa ao Sr. Duncan Frank Semple foram cometidas no exercício de 2010, como se depreende da proposta de audiência contida no Relatório de Fiscalização (item 23.2, acima) . Dessa forma, a apenação macula as contas do responsável referentes ao exercício de 2010. Destarte, encaminharemos proposta de que as contas do Sr. Duncan Frank Semple sejam julgadas irregulares, conforme matriz anexa a esta instrução. Em virtude de já ter sido aplicada ao responsável a multa prevista no artigo 58, inciso II, da Lei 8.443/1992, pelo Acórdão 2235/2014-TCU-Plenário, de 27/8/2014, relator Ministro Benjamin Zymler, não há que se falar em aplicação de nova sanção pecuniária no âmbito das presentes contas.
25. Tendo em vista a apreciação definitiva dos TCs Processo 028.227/2011-5 e TC Processo 029.496/2011-0 que sobrestavam o julgamento das contas dos Srs. Duncan Frank Semple e Rubens Portugal Bacellar, encaminharemos proposta de levantamento do sobrestamento e consequente julgamento das contas dos responsáveis.
CONCLUSÃO
26. Cuidam os autos de prestação de contas anuais da Secretaria Executiva do Ministério do Turismo (SE/MTur) relativas ao exercício de 2010, que foram sobrestadas por intermédio do 
Acórdão 4428/2014-TCU-Segunda Câmara, de 26/8/2014 relator Ministro-Substituto André Luís de Carvalho (itens 1-9) .
27. Tendo em vista a apreciação definitiva dos TCs Processo 028.227/2011-5 e TC Processo 029.496/2011-0 que sobrestavam o julgamento das contas dos Srs. Duncan Frank Semple e Rubens Portugal Bacellar, foi proposto o levantamento do sobrestamento e consequente julgamento das contas dos responsáveis (item 25) .
28. Exame técnico procedido nas peças que compõem o processo concluiu pela irregularidade das contas dos Srs. Duncan Frank Semple e Rubens Portugal Bacellar (itens 10-24) .
PROPOSTA DE ENCAMINHAMENTO
29. Ante o exposto, submetem-se estes autos à consideração superior, propondo:
29.1. levantar o sobrestamento deste processo, nos termos do art. 47, da Resolução-TCU 259/2014;
29.2. julgar irregulares as contas do Rubens Portugal Bacellar (CPF XXX.710.639-XX) , com fundamento nos arts. 1º, inciso I, 16, inciso III, alínea 'b', da Lei 8.443/1992 e arts. 1º, inciso I, 209, inciso II, do Regimento Interno do TCU, deixando, no entanto, de propor a aplicação de multa em virtude de que tais providências já foram adotadas pelo Acórdão 1284/2019-TCU-Plenário, relator Ministro-Substituto Marcos Bemquerer Costa, tendo em vista irregularidades apuradas no TC Processo 029.496/2011-0, quais sejam:
- celebração dos contratos 2/2010 e 29/2010 com dispensa de licitação, sem justificativa do preços avençados, exigida pelo artigo 26, inciso III, parágrafo único, da Lei 8.666/1993; pela ausência de planejamento na celebração do contrato 2/2010 para formulação e elaboração de estratégias e instrumentos pedagógicos e operacionais visando à padronização de procedimentos e monitoramento das ações de qualificação profissional, as quais começaram a ser implementadas com o programa em andamento, quando aquelas ferramentas deveriam ter sido realizadas antes do início da execução das referidas ações educativas; pela celebração de contrato 2/2010 contendo sobreposição de ações de monitoramento previstas em outro convênio.
 29.3. julgar irregulares as contas do Sr. Duncan Frank Semple (CPF XXX.743.531-XX) , com fundamento no arts. 1º, inciso I, 16, inciso III, alínea 'b', da Lei 8.443/1992 e arts. 1º, inciso I, 209, inciso II, do Regimento Interno do TCU, deixando, no entanto, de propor a aplicação de multa em virtude de que tais providências já foram adotadas pelo Acórdão 2235/2014-TCU-Plenário, de 27/8/2014, relator Ministro Benjamin Zymler, tendo em vista irregularidades apuradas no TC Processo 028.227/2011-5, quais sejam:
- aprovação, com ressalvas, das prestações de contas dos convênios Siconv 703039 e 716152, por meio das Notas Técnicas de Reanálise 1380/2010 e 1797/2010, não obstante a realização de despesas irregulares, tais como:
Convênio Siconv 703039: 
a) na supervisão in loco da execução realizada pelo MTur em um dia do evento, consignada no Relatório 418/2009, constatou-se que o número de profissionais de limpeza e de geradores de energia estava em número inferior ao acordado no plano de trabalho e que não ocorreu a apresentação artística da 'ARUC Samba Orquestra', inclusive sem que houvesse sido celebrado termo aditivo ao convênio que permitisse as alterações ocorridas, em desacordo aos arts. 37 e 39, caput, da Portaria Interministerial MPOG/MF/CGU 127/2008; 
b) contratação de artistas/bandas por meio de empresa (Armazém Produções, Eventos e Comunicação Ltda) detentora da exclusividade da data e do local, e não das exclusividades dos artistas/bandas, em descumprimento ao item 9.5.1 do Acórdão 96/2008-TCU-Plenário; 
c) possível obtenção de taxa de administração devido à intermediação no fornecimento de geradores, posto que em fotografia anexada ao Relatório de Supervisão in loco 418/2009 do MTur, nota-se que a empresa que forneceu os geradores ao evento é diferente da contratada pelo convenente, conforme nota fiscal juntada à prestação de contas, em descumprimento ao art. 39, inciso I, da Portaria Interministerial MPOG/MF/CGU 127/2008; 
Convênio 716152: 
a) não foram apresentados documentos que comprovassem que a empresa contratada para as apresentações artísticas era detentora da exclusividade dos artistas/bandas, em descumprimento ao item 9.5.1 do Acórdão 96/2008-TCU-Plenário; 
b) contratação de empresa para a prestação de serviços de locação de 5 carros de som e a inserção de 125 chamadas de rádio pelo valor de R$ 14.562,50, sendo que esses mesmos serviços foram subcontratados a outra empresa, no valor de R$ 9.400,00, conforme documento anexado à prestação de contas, evidenciando que os custos foram majorados, tendo sido a diferença apropriada a título de taxa de administração, de gerência ou similar, o que é vedado pela art. 39, inciso I, da Portaria Interministerial MPOG/MF/CGU 127/2008.
29.4. encaminhar cópia do acórdão que vier a ser proferido ao Ministério do Turismo, informando-lhe que seu conteúdo pode ser consultado no endereço www.tcu.gov.br/acordaos e que o inteiro teor do acórdão, incluindo o relatório e o voto, poderá ser obtido no dia seguinte ao de sua oficialização;
29.5. arquivar os presentes autos, com fundamento no art. 169, inciso V, do Regimento Interno do TCU."
3.	A despeito, todavia, de concordar parcialmente com a referida proposta do auditor federal, o Diretor Bruno Medeiros Papariello emitiu o seu parecer à Peça 89, com a anuência do titular da SecexDesenvolvimento (Peça 90) , no seguinte sentido:
 " (...) Exclusão do Sr. Rubens Portugal Bacellar do Rol de Responsáveis 
2. De acordo com o artigo 10 da Instrução Normativa-TCU 63, de 1º de setembro de 2010, são partes do Rol de Responsáveis nas prestações de contas o dirigente máximo da unidade jurisdicionada (prestadora de contas) , membros de diretoria ou ocupante de cargo de direção no nível de hierarquia imediatamente inferior e sucessivo ao do dirigente máximo e os membros de órgãos colegiados.
3. Assim, em face do que dispõe o art. 10 e 11, §2º, da IN-TCU 63/2010, e considerando a estrutura organizacional da Secretaria Executiva do Mtur, informada à peça 4, p. 5, devem ser considerados responsáveis destas contas o titular da Secretaria e todos aqueles que detém responsabilidades em grau imediatamente inferior ao do Secretário, os quais estão a seguir identificados: Secretário Executivo, Diretor de Gestão Estratégica e Diretor de Gestão Interna (e seus substitutos) . 
4. Nesse entendimento, o Sr. Rubens Portugal Bacellar, na qualidade de subsecretário de SPOA (peça 2, p. 2) , não deveria integrar as presentes contas para fins de julgamento. 
5. Ainda, deveria ser incluído no Rol de Responsáveis o Diretor de Gestão Interna, porém, não há nos autos informações sobre este responsável (peça 2) . Dessa forma, caberia uma diligência ao Mtur para solicitar as informações do titular da diretoria de gestão interna do Mtur no exercício de 2010, em conformidade com o art. 10 da IN-TCU 63/2010. Porém, considerando o lapso temporal de dez anos entre a apresentação das contas pelo Mtur e a presente análise, conclui-se que o custo-benefício dessa medida não se justificaria no momento.
6. Propõe-se, então, a exclusão do rol de responsáveis o nome do Sr. Rubens Portugal Bacellar (CPF XXX.710.639-XX) , pois não é responsável neste processo, conforme o arts. 10 e 11, §2º, da Instrução Normativa-TCU 63/2010.
Julgamento pela regularidade com ressalva das contas do Sr. Duncan Frank Semple 
7. Realmente, as infrações à legislação ocorridas podem, segundo o disposto no art. 16, III, 'b', da Lei 8.443/1992, ensejar a irregularidade das contas dos responsáveis. Todavia, são numerosas as decisões do TCU argumentando que, no julgamento de contas anuais, a gestão examinada deve ser vista em sua totalidade, a fim de se verificar se a materialidade das falhas que afetam um dado exercício, relativamente ao universo dos atos praticados pelo gestor ao longo daquele exercício, apresentam gravidade suficiente para macular toda a sua gestão, e, por conseguinte, determinar a reprovação de suas contas. 
8. Seguiram essa linha de entendimento os Acórdão 4486/2013-TCU-Segunda Câmara (rel. Aroldo Cedraz) , 7041/2012-TCU-Segunda Câmara (rel. Augusto Nardes) , 2987/2012-TCU-Primeira Câmara (rel. Ana Arraes) , 9864/2011-TCU-Primeira Câmara (rel. Weder de Oliveira) , 5338/2011-TCU-Segunda Câmara (rel. Raimundo Carreiro) , 1041/2014-TCU-Segunda Câmara (rel. Marcos Bemquerer) , 251/2007-TCU-Primeira Câmara (rel. Marcos Vinicios Vilaça) , dentre outros. 
9. Assim considerando que: 
9.1 se trata de julgamento de contas de cargo de alto escalão do Mtur à época, Diretor de Gestão Estratégica (peça 2, p. 1) , ao qual incumbia maiores responsabilidades e inúmeras tarefas;
9.2 o responsável foi apenado no âmbito do TC Processo 028.227/2011-5, por meio do Acórdão 2235/2014-TCU-Plenário (rel. Benjamin Zymler) , com multa individual de apenas 
R$ 4.000,00 (peça 84, p. 1) , em decorrência de falha na aprovação de dois convênios (Siconv 703039 e 716152) , o que demonstraria baixa materialidade frente ao montante de recursos geridos no exercício; 
10. Propõe-se que as contas Sr. Duncan Frank Semple (CPF XXX.743.531-XX) sejam julgadas regulares com ressalva.
11. Dessa forma, pedindo vênias por discordar da instrução anterior, propõe-se:
11.1 levantar o sobrestamento deste processo, nos termos do art. 47, da Resolução-TCU 259/2014;
11.2 com fundamento nos arts. 10 e 11, §2º, da Instrução Normativa-TCU 63/2010, excluir do rol de responsáveis o Sr. Rubens Portugal Bacellar (CPF XXX.710.639-XX) , por não ter exercido cargo de natureza compatível com aquela estabelecida pela referida norma; 
11.3 com fundamento nos arts. 1º, inciso I, 16, inciso II, 18 e 23, inciso II, da Lei 8.443/1992, c/c os arts. 1º, inciso I, 208 e 214, inciso II, do Regimento Interno do TCU, julgar regulares com ressalva as contas do Sr. Duncan Frank Semple (CPF XXX.743.531-XX) , em face da falha relacionada na matriz constante do anexo I da instrução anterior, dando-lhe quitação;
11.4 encaminhar cópia do acórdão que vier a ser proferido ao Ministério do Turismo, informando-lhe que seu conteúdo pode ser consultado no endereço www.tcu.gov.br/acordaos e que o inteiro teor do acórdão, incluindo o relatório e o voto, poderá ser obtido no dia seguinte ao de sua oficialização;
11.5 arquivar os presentes autos, com fundamento no art. 169, inciso V, do Regimento Interno do TCU."
4.	Enfim, por intermédio do Exmo. Sr. Procurador Júlio Marcelo de Oliveira, o MPTCU anuiu à proposta do auditor federal, tendo consignado, para tanto, o seu parecer à Peça 91 nos seguintes termos:
 " (...) Cuidam os autos de prestação de contas ordinária da Secretaria Executiva do Ministério do Turismo relativas ao exercício de 2010, que havia sido sobrestado o julgamento das contas de Rubens Portugal Bacellar e Duncan Frank Semple por força do Acórdão 4428/2014-TCU-Segunda Câmara (Relação) , de relatoria do Ministro-Substituto André Luís de Carvalho, nos seguintes termos:
'Os Ministros do Tribunal de Contas da União, reunidos em Sessão de 2ª Câmara, ACORDAM, por unanimidade, de acordo com os pareceres emitidos nos autos, em:
a) sobrestar, com fundamento no art. 157 do Regimento Interno do TCU, aprovado pela Resolução nº 246/2011, c/c o art. 47 da Resolução TCU nº 259/2014, o julgamento das contas dos responsáveis a seguir relacionados:
a.1) Rubens Portugal Bacellar: até a apreciação definitiva do TC Processo 028.227/2011-5 e TC Processo 029.496/2011-0, bem como da apresentação dos resultados do processo administrativo disciplinar a ser instaurado visando apurar responsabilidades pelas irregularidades registradas nas constatações 3.1.1.1, 3.1.2.1 e 3.1.2.2 do Relatório de Auditoria de Gestão (Peça nº 6) ;
a.2) Duncan Frank Semple: até a apreciação definitiva do TC Processo 028.227/2011-5; (...) '
O exame técnico realizado pelo auditor da Secretaria de Controle Externo do Desenvolvimento Econômico (SecexDesenvolvimento) propõe ao Tribunal levantar o sobrestamento dos autos e julgar irregulares as contas de Rubens Portugal Bacellar e Duncan Frank Semple, sem a aplicação de multa individual em virtude de a penalidade já ter sido aplicada pelo Tribunal quando da apreciação definitiva do processo TC Processo 029.496/2011-0 (Acórdão 1284/2019-TCU-Plenário, relator Ministro Substituto Marcos Bemquerer Costa) e do processo TC Processo 028.227/2011-5 (Acórdão 2235/2014-TCU-Plenário, relator Ministro Benjamin Zymler) . Assim se depreende do trecho da referida instrução técnica contida na peça 88, p.7-11:
'27. Tendo em vista a apreciação definitiva dos TCs Processo 028.227/2011-5 e TC Processo 029.496/2011-0 que sobrestavam o julgamento das contas dos Srs. Duncan Frank Semple e Rubens Portugal Bacellar, foi proposto o levantamento do sobrestamento e consequente julgamento das contas dos responsáveis (item 25) .
28. Exame técnico procedido nas peças que compõem o processo concluiu pela irregularidade das contas dos Srs. Duncan Frank Semple e Rubens Portugal Bacellar (itens 10-24) .
PROPOSTA DE ENCAMINHAMENTO
29. Ante o exposto, submetem-se estes autos à consideração superior, propondo:
29.1. levantar o sobrestamento deste processo, nos termos do art. 47, da Resolução-TCU 259/2014;
29.2. julgar irregulares as contas do Rubens Portugal Bacellar (CPF XXX.710.639-XX) , com fundamento nos arts. 1º, inciso I, 16, inciso III, alínea 'b', da Lei 8.443/1992 e arts. 1º, inciso I, 209, inciso II, do Regimento Interno do TCU, deixando, no entanto, de propor a aplicação de multa em virtude de que tais providências já foram adotadas pelo Acórdão 1284/2019-TCU-Plenário, relator Ministro-Substituto Marcos Bemquerer Costa, tendo em vista irregularidades apuradas no TC Processo 029.496/2011-0, quais sejam:
- celebração dos contratos 2/2010 e 29/2010 com dispensa de licitação, sem justificativa do preços avençados, exigida pelo artigo 26, inciso III, parágrafo único, da Lei 8.666/1993; pela ausência de planejamento na celebração do contrato 2/2010 para formulação e elaboração de estratégias e instrumentos pedagógicos e operacionais visando à padronização de procedimentos e monitoramento das ações de qualificação profissional, as quais começaram a ser implementadas com o programa em andamento, quando aquelas ferramentas deveriam ter sido realizadas antes do início da execução das referidas ações educativas; pela celebração de contrato 2/2010 contendo sobreposição de ações de monitoramento previstas em outro convênio.
29.3. julgar irregulares as contas do Sr. Duncan Frank Semple (CPF XXX.743.531-XX) , com fundamento no arts. 1º, inciso I, 16, inciso III, alínea 'b', da Lei 8.443/1992 e arts. 1º, inciso I, 209, inciso II, do Regimento Interno do TCU, deixando, no entanto, de propor a aplicação de multa em virtude de que tais providências já foram adotadas pelo Acórdão 2235/2014-TCU-Plenário, de 27/8/2014, relator Ministro Benjamin Zymler, tendo em vista irregularidades apuradas no TC Processo 028.227/2011-5, quais sejam:
- aprovação, com ressalvas, das prestações de contas dos convênios Siconv 703039 e 716152, por meio das Notas Técnicas de Reanálise 1380/2010 e 1797/2010, não obstante a realização de despesas irregulares, tais como:
Convênio Siconv 703039: 
a) na supervisão in loco da execução realizada pelo MTur em um dia do evento, consignada no Relatório 418/2009, constatou-se que o número de profissionais de limpeza e de geradores de energia estava em número inferior ao acordado no plano de trabalho e que não ocorreu a apresentação artística da 'ARUC Samba Orquestra', inclusive sem que houvesse sido celebrado termo aditivo ao convênio que permitisse as alterações ocorridas, em desacordo aos arts. 37 e 39, caput, da Portaria Interministerial MPOG/MF/CGU 127/2008; 
b) contratação de artistas/bandas por meio de empresa (Armazém Produções, Eventos e Comunicação Ltda) detentora da exclusividade da data e do local, e não das exclusividades dos artistas/bandas, em descumprimento ao item 9.5.1 do Acórdão 96/2008-TCU-Plenário; 
c) possível obtenção de taxa de administração devido à intermediação no fornecimento de geradores, posto que em fotografia anexada ao Relatório de Supervisão in loco 418/2009 do MTur, nota-se que a empresa que forneceu os geradores ao evento é diferente da contratada pelo convenente, conforme nota fiscal juntada à prestação de contas, em descumprimento ao art. 39, inciso I, da Portaria Interministerial MPOG/MF/CGU 127/2008; 
Convênio 716152: 
a) não foram apresentados documentos que comprovassem que a empresa contratada para as apresentações artísticas era detentora da exclusividade dos artistas/bandas, em descumprimento ao item 9.5.1 do Acórdão 96/2008-TCU-Plenário; 
b) contratação de empresa para a prestação de serviços de locação de 5 carros de som e a inserção de 125 chamadas de rádio pelo valor de R$ 14.562,50, sendo que esses mesmos serviços foram subcontratados a outra empresa, no valor de R$ 9.400,00, conforme documento anexado à prestação de contas, evidenciando que os custos foram majorados, tendo sido a diferença apropriada a título de taxa de administração, de gerência ou similar, o que é vedado pela art. 39, inciso I, da Portaria Interministerial MPOG/MF/CGU 127/2008.
29.4. encaminhar cópia do acórdão que vier a ser proferido ao Ministério do Turismo, informando-lhe que seu conteúdo pode ser consultado no endereço www.tcu.gov.br/acordaos e que o inteiro teor do acórdão, incluindo o relatório e o voto, poderá ser obtido no dia seguinte ao de sua oficialização;
29.5. arquivar os presentes autos, com fundamento no art. 169, inciso V, do Regimento Interno do TCU.' 
	O diretor da SecexDesenvolvimento, acompanhado pelo Secretário da unidade, propõem ao Tribunal levantar o sobrestamento do processo, excluir do rol de responsáveis Rubens Portugal Bacellar por não exercer cargo previsto na Instrução Normativa do TCU 63/2010, assim como julgar regulares com ressalva as contas de Duncan Frank Semple, em face de falhas na delimitação da responsabilização, dando-lhe quitação, consoante se verifica nas peças 89 e 90:
'1. Pedindo as devidas vênias, discordo quanto ao encaminhamento proposto pela instrução anterior devido aos motivos que serão detalhados em seguida. 
Exclusão do Sr. Rubens Portugal Bacellar do Rol de Responsáveis 
2.	De acordo com o artigo 10 da Instrução Normativa-TCU 63, de 1º de setembro de 2010, são partes do Rol de Responsáveis nas prestações de contas o dirigente máximo da unidade jurisdicionada (prestadora de contas) , membros de diretoria ou ocupante de cargo de direção no nível de hierarquia imediatamente inferior e sucessivo ao do dirigente máximo e os membros de órgãos colegiados.
3.	Assim, em face do que dispõe o art. 10 e 11, §2º, da IN-TCU 63/2010, e considerando a estrutura organizacional da Secretaria Executiva do Mtur, informada à peça 4, p. 5, devem ser considerados responsáveis destas contas o titular da Secretaria e todos aqueles que detém responsabilidades em grau imediatamente inferior ao do Secretário, os quais estão a seguir identificados: Secretário Executivo, Diretor de Gestão Estratégica e Diretor de Gestão Interna (e seus substitutos) . 
4.	Nesse entendimento, o Sr. Rubens Portugal Bacellar, na qualidade de subsecretário de SPOA (peça 2, p. 2) , não deveria integrar as presentes contas para fins de julgamento. 
5.	Ainda, deveria ser incluído no Rol de Responsáveis o Diretor de Gestão Interna, porém, não há nos autos informações sobre este responsável (peça 2) . Dessa forma, caberia uma diligência ao Mtur para solicitar as informações do titular da diretoria de gestão interna do Mtur no exercício de 2010, em conformidade com o art. 10 da IN-TCU 63/2010. Porém, considerando o lapso temporal de dez anos entre a apresentação das contas pelo Mtur e a presente análise, conclui-se que o custo-benefício dessa medida não se justificaria no momento.
6.	Propõe-se, então, a exclusão do rol de responsáveis o nome do Sr. Rubens Portugal Bacellar (CPF XXX.710.639-XX) , pois não é responsável neste processo, conforme o arts. 10 e 11, §2º, da Instrução Normativa-TCU 63/2010.
Julgamento pela regularidade com ressalva das contas do Sr. Duncan Frank Semple 
7.	Realmente, as infrações à legislação ocorridas podem, segundo o disposto no art. 16, III, 'b', da Lei 8.443/1992, ensejar a irregularidade das contas dos responsáveis. Todavia, são numerosas as decisões do TCU argumentando que, no julgamento de contas anuais, a gestão examinada deve ser vista em sua totalidade, a fim de se verificar se a materialidade das falhas que afetam um dado exercício, relativamente ao universo dos atos praticados pelo gestor ao longo daquele exercício, apresentam gravidade suficiente para macular toda a sua gestão, e, por conseguinte, determinar a reprovação de suas contas. 
8.	Seguiram essa linha de entendimento os Acórdão 4486/2013-TCU-Segunda Câmara (rel. Aroldo Cedraz) , 7041/2012-TCU-Segunda Câmara (rel. Augusto Nardes) , 2987/2012-TCU-Primeira Câmara (rel. Ana Arraes) , 9864/2011-TCU-Primeira Câmara (rel. Weder de Oliveira) , 5338/2011-TCU-Segunda Câmara (rel. Raimundo Carreiro) , 1041/2014-TCU-Segunda Câmara (rel. Marcos Bemquerer) , 251/2007-TCU-Primeira Câmara (rel. Marcos Vinicios Vilaça) , dentre outros. 
9.	Assim considerando que: 
9.1 se trata de julgamento de contas de cargo de alto escalão do Mtur à época, Diretor de Gestão Estratégica (peça 2, p. 1) , ao qual incumbia maiores responsabilidades e inúmeras tarefas;
9.2 o responsável foi apenado no âmbito do TC Processo 028.227/2011-5, por meio do Acórdão 2235/2014-TCU-Plenário (rel. Benjamin Zymler) , com multa individual de apenas R$ 4.000,00 (peça 84, p. 1) , em decorrência de falha na aprovação de dois convênios (Siconv 703039 e 716152) , o que demonstraria baixa materialidade frente ao montante de recursos geridos no exercício; 
10. Propõe-se que as contas Sr. Duncan Frank Semple (CPF XXX.743.531-XX) sejam julgadas regulares com ressalva.
11. Dessa forma, pedindo vênias por discordar da instrução anterior, propõe-se:
11.1 levantar o sobrestamento deste processo, nos termos do art. 47, da Resolução-TCU 259/2014;
11.2 com fundamento nos arts. 10 e 11, §2º, da Instrução Normativa-TCU 63/2010, excluir do rol de responsáveis o Sr. Rubens Portugal Bacellar (CPF XXX.710.639-XX) , por não ter exercido cargo de natureza compatível com aquela estabelecida pela referida norma; 
11.3 com fundamento nos arts. 1º, inciso I, 16, inciso II, 18 e 23, inciso II, da Lei 8.443/1992, c/c os arts. 1º, inciso I, 208 e 214, inciso II, do Regimento Interno do TCU, julgar regulares com ressalva as contas do Sr. Duncan Frank Semple (CPF XXX.743.531-XX) , em face da falha relacionada na matriz constante do anexo I da instrução anterior, dando-lhe quitação;
11.4 encaminhar cópia do acórdão que vier a ser proferido ao Ministério do Turismo, informando-lhe que seu conteúdo pode ser consultado no endereço www.tcu.gov.br/acordaos e que o inteiro teor do acórdão, incluindo o relatório e o voto, poderá ser obtido no dia seguinte ao de sua oficialização;
11.5 arquivar os presentes autos, com fundamento no art. 169, inciso V, do Regimento Interno do TCU.'II
Com as devidas vênias, o Ministério Público de Contas discorda da proposta de encaminhamento feita pelos dirigentes da SecexDesenvolvimento, no sentido de excluir Rubens Portugal Bacellar do rol de gestores responsáveis do processo e julgar regulares com ressalva as contas de Duncan Frank Semple e alinha-se às propostas do auditor-instrutor, no sentido de julgar irregulares as contas dos referidos gestores (peça 88) . Dessa forma, o MP de Contas traz considerações adicionais com vistas a contribuir para o deslinde da questão.
Da Proposta de Exclusão de Rubens Portugal Bacellar do Rol de Responsáveis 
Inicialmente, convém ressaltar que o sr. Rubens Portugal Bacellar ocupava a Diretoria de Gestão Interna, cargo de direção, imediatamente inferior ao dirigente máximo, da Secretaria-Executiva do Ministério do Turismo em 2010 conforme prevê o art. 10º, inciso II, da IN-TCU 63/2010 (peça 4, p.5) . 
Confirma-se, no bojo da responsabilização feita no processo de auditoria TC Processo 029.496/2011-0 (Acórdão 1284/2019-TCU-Plenário, Relator Ministro Substituto Marcos Bemquerer Costa) , que o gestor ocupava o Cargo de Diretor de Gestão Interna da Secretaria-Executiva, conforme se verifica nas peças 17, p.142; 49 e 149 do TC Processo 029.496/2011-0.
Dessa forma, sendo, à época, um dos responsáveis pela gestão do órgão que presta contas anualmente ao TCU, o dirigente está sujeito ao julgamento das suas contas na forma prevista no art. 7 da Lei 8.443/1992[footnoteRef:2]. [2:  Art. 7° As contas dos administradores e responsáveis a que se refere o artigo anterior serão anualmente submetidas a julgamento do Tribunal, sob forma de tomada ou prestação de contas, organizadas de acordo com normas estabelecidas em instrução normativa.] 
Com isso, confirmadas falhas referentes aos contratos 2/2010 e 29/2010 que culminaram com a aplicação de multa pelo Acórdão 1284/2019-TCU-Plenário, o MP de Contas considera que as irregularidades repercutem nas presentes contas e, na linha de entendimento adotada na instrução de peça 88, propugna pelo julgamento das contas do referido gestor como irregulares.
Da Proposta de Julgamento pela regularidade com ressalva das contas do Sr. Duncan Frank Semple 
Quanto ao sr. Duncan Frank Semple, que também já foi apenado pelo Tribunal por aprovação de convênios irregulares, no bojo do TC Processo 028.227/2011-5 (Acórdão 2235/2014-TCU-Plenário, Relator Ministro Benjamin Zymler) , não há óbice para o julgamento pela irregularidade das contas anuais desse gestor, uma vez que o responsável foi multado em processo de auditoria específico que tratou de irregularidades ocorridas durante o período de gestão a que se refere a presente prestação de contas ordinárias, ora em exame (2010) . 
Além disso, registre-se que o responsável ocupava, à época dos fatos, o cargo de Diretoria de Gestão Estratégica, cargo de natureza compatível com o presente julgamento de contas ordinárias (peça 2, p.1 e peça 163 do TC Processo 028.227/2011-5) , conforme prescreve o art. 10º, inciso II, da IN-TCU 63/2010.
Em suma, a aplicação de multas pelo TCU em processos de auditoria repercute nos processos de contas anuais, inviabilizando o julgamento do TCU pela regularidade, especialmente quando as irregularidades detectadas são consideradas graves, conforme se verifica no Voto Condutor do Acórdão 2235/2014-TCU-Plenário:
'12. Também foi verificada a aprovação da prestação de contas de dois convênios (Siconv 703039 e 716152) , mesmo existindo despesas irregulares (item 2.12 do Relatório de Auditoria) . Foi ouvido em audiência o Sr. Duncan Frank Semple, diretor de Gestão Estratégica, tendo a unidade técnica proposto a rejeição parcial as justificativas do responsável, aplicação de multa e encaminhamento de diversas determinações ao Ministério do Turismo. 
13. Acolho a proposta da SecexDesenvolvimento, cujas razões passo a informar. 
14. A supervisão in loco realizada pelo concedente constatou que, referente ao convênio Siconv 716152, não houve a apresentação da banda informada no plano de trabalho e, em seu lugar, foi contratada outra. A modificação foi unilateral, não houve submissão ao concedente e, por isso, não foi realizada qualquer análise prévia de custos. Portanto, considero acertada a análise da unidade técnica, uma vez que o art. 37 da Portaria Interministerial 127/2008 (normativo vigente à época) impõe que as alterações sejam feitas por meio de termo aditivo ao negócio jurídico firmado, procedimento não obedecido no caso concreto. 
15. Aprovar a prestação de contas com tal falha, configura, a meu ver, grave infração à Portaria Interministerial 127/2008. Por essa razão, o responsável deve ser multado, com fundamento no art. 58, inciso II, da Lei 8.443/1992.' (grifou-se) 
Cite-se como precedente julgado do Tribunal de Contas da União que considera repercussão das irregularidades identificadas em processo de auditoria nas contas anuais, a saber:
'Acórdão 2476/2020-TCU-Plenário, relator Ministro Benjamin Zymler.
SUMÁRIO: PRESTAÇÃO DE CONTAS ANUAL. FALHAS REFERENTES A LICITAÇÕES E CONTRATOS. AUDIÊNCIA. ACOLHIMENTO PARCIAL DAS RAZÕES DE JUSTIFICATIVA. CONTAS REGULARES COM RESSALVA DE ALGUNS RESPONSÁVEIS. PROCESSO DE AUDITORIA REFERENTE AO EXERCÍCIO EM QUESTÃO. APLICAÇÃO DE SANÇÃO AO RESPONSÁVEL. REPERCUSSÃO NOS PRESENTES AUTOS. CONTAS IRREGULARES.'
Por fim, o MP de Contas registra que, de acordo com o enunciado da súmula TCU 288[footnoteRef:3], não se faz necessária nova oitiva do gestor para apreciar o reflexo dos fatos antes tratados sobre as presentes contas. [3:  "O julgamento pela irregularidade de contas ordinárias ou extraordinárias prescinde de nova audiência ou citação em face de irregularidades pelas quais o responsável já tenha sido ouvido em outro processo no qual lhe tenha sido aplicada multa ou imputado débito".] 
III
Ante o exposto, o Ministério Público de Contas, divergindo da proposta de encaminhamento feita pelos dirigentes da SecexDesenvolvimento, anui à proposta de encaminhamento feita pelo auditor-instrutor no sentido de o Tribunal (peça 88, p.7-8) :
1) levantar o sobrestamento deste processo, nos termos do art. 47, da Resolução-TCU 259/2014;
2) julgar irregulares as contas do Rubens Portugal Bacellar (CPF XXX.710.639-XX) , com fundamento nos arts. 1º, inciso I, 16, inciso III, alínea 'b', da Lei 8.443/1992 e arts. 1º, inciso I, 209, inciso II, do Regimento Interno do TCU, deixando, no entanto, de propor a aplicação de multa em virtude de que tais providências já foram adotadas pelo Acórdão 1284/2019-TCU-Plenário, relator Ministro-Substituto Marcos Bemquerer Costa, tendo em vista irregularidades apuradas no TC Processo 029.496/2011-0;
3) julgar irregulares as contas do Sr. Duncan Frank Semple (CPF XXX.743.531-XX) , com fundamento no arts. 1º, inciso I, 16, inciso III, alínea 'b', da Lei 8.443/1992 e arts. 1º, inciso I, 209, inciso II, do Regimento Interno do TCU, deixando, no entanto, de propor a aplicação de multa em virtude de que tais providências já foram adotadas pelo Acórdão 2235/2014-TCU-Plenário, de 27/8/2014, relator Ministro Benjamin Zymler, tendo em vista irregularidades apuradas no TC Processo 028.227/2011-5;
4) encaminhar cópia do acórdão que vier a ser proferido ao Ministério do Turismo, informando-lhe que seu conteúdo pode ser consultado no endereço www.tcu.gov.br/acordaos e que o inteiro teor do acórdão, incluindo o relatório e o voto, poderá ser obtido no dia seguinte ao de sua oficialização;
5) arquivar os presentes autos, com fundamento no art. 169, inciso V, do Regimento Interno do TCU."
É o Relatório.

8.1. Rafael Moraes do Couto (CPF: 723.183.331-49), representando a Secretaria-executiva do Ministério do Turismo; e 
8.2. Edinete Alves Lima (CPF: 947.920.461-49), representando Rubens Portugal Bacellar.

Procurador Júlio Marcelo de Oliveira.

PRESTAÇÃO DE CONTAS ORDINÁRIA. SECRETARIA-EXECUTIVA DO MINISTÉRIO DO TURISMO. EXERCÍCIO DE 2010. FALHAS EM CONVÊNIOS A PARTIR DA APURAÇÃO EM OUTROS PROCESSOS CONEXOS. DESNECESSIDADE DA REPETITIVA AUDIÊNCIA DOS RESPONSÁVEIS SOBRE AS CORRESPONDENTES IRREGULARIDADES APURADAS nos respectivos processos anteriores de controle externo ANTE A NATUREZA DECLARATÓRIA DO SUBSEQUENTE REFLEXO SOBRE ESTAS CONTAS ANUAIS. CONTAS REGULARES, COM RESSALVA, PARA OS RESPONSÁVEIS. COMUNICAÇÃO.

PRESTAÇÃO DE CONTAS (PC)

Secretaria de Controle Externo do Desenvolvimento Econômico (SecexDesenvolvimento).

Trata-se de prestação de contas ordinária dos gestores da Secretaria-Executiva do Ministério do Turismo para o exercício de 2010. 
2.	Como visto, o Acórdão 4428/2014-TCU-Segunda Câmara julgou regulares e regulares, com ressalva, as contas dos demais responsáveis neste processo, com a exceção para Rubens Portugal Bacellar e Duncan Frank Semple, pois receberam o sobrestamento das suas contas em face da pendência na apuração sobre as responsabilidades pelas falhas registradas nas Constatações 3.1.1.1, 3.1.2.1 e 3.1.2.2 do Relatório de Auditoria de Gestão (Peça 6) , estando essas constatações relacionadas com os seguintes achados: "3.1.1.1. ausência de planejamento em contratação de serviços de tecnologia da informação; 3.1.2.1. contratação de empresa para a realização de objeto que já estava contemplado em outro contrato vigente; e 3.1.2.2. atesto e pagamento de notas fiscais referentes à execução do item 4.3, do Termo de Referência do Contrato n° 008/2010, sem a comprovação efetiva da prestação de serviços referentes a suporte para gerenciamento de projetos no total de 9.968 horas".
3. 	De todo modo, após a análise final do feito, a unidade técnica assinalou que Rubens Portugal Bacellar teria sido condenado, no bojo do TC Processo 029.496/2011-0, ao pagamento de multa sob o valor de R$ 7.000,00 diante das irregularidades praticadas na celebração de contratos durante o exercício de 2010, ao passo que Duncan Frank Semple teria sido condenado, no âmbito do TC Processo 028.227/2011-5, ao pagamento multa sob o valor de R$ 4.000,00 diante das falhas perpetradas no exercício de 2010, e, por esse prisma, o auditor federal propôs a irregularidade das contas de Rubens Portugal Bacellar e Duncan Frank Semple, sem a aplicação, contudo, da multa prevista no art. 58 da Lei n.º 8.443, de 1992.
4.	Ocorre, no entanto, que, com a anuência do titular da SecexDesenvolvimento, o diretor discordou do parecer do auditor federal, ao vislumbrar que Rubens Portugal Bacellar não deveria figurar no rol de responsáveis, pois, como Subsecretário de Planejamento, Orçamento e Administração (SPOA) , não estaria enquadrado no art. 10 da Instrução Normativa TCU n° 63, de 2010, sem prejuízo de anotar que as falhas cometidas por Duncan Frank Semple, como então Diretor de Gestão Estratégica, não seriam suficientes para macular toda a gestão na Secretaria-Executiva do Ministério do Turismo, e, por essa linha, o diretor propôs a exclusão de Rubens Portugal Bacellar neste processo e a regularidade, com ressalva, para as contas de Duncan Frank Semple.
5.	Por seu turno, discordando do parecer do diretor da SecexDesenvolvimento, o MPTCU anuiu ao parecer do auditor federal e, pra tanto, apontou que Rubens Portugal Bacellar deveria figurar, sim, no rol de responsáveis, pois, além de Subsecretário na SPOA (rol de responsáveis à Peça 2) , teria exercido a função de Diretor de Gestão Interna na Secretaria-Executiva do Ministério do Turismo (Peça 17, p.142, do TC Processo 029.496/2011-0) , estando enquadrado no art. 10, II, da IN TCU n° 63, de 2010, e, desse modo, mereceria o consequente julgamento pela irregularidade das suas contas, além de ter apontado a irregularidade sobre as contas de Duncan Frank Semple, pois ele teria sido condenado, no bojo do TC Processo 028.227/2011-5, pelas falhas ali perpetradas no exercício de 2010, quando ocupava o cargo de Diretor de Gestão Estratégica no Ministério do Turismo, estando, assim, enquadrado no art. 10, II, da IN TCU n° 63, de 2010, com a consequente repercussão das irregularidades no presente processo de prestação de contas anuais.
6.	O TCU pode incorporar o parecer do diretor da SecexDesenvolvimento a estas razões de decidir, sem prejuízo, todavia, de jugar regulares, com ressalva, as contas de Rubens Portugal Bacellar, pois a falha apurada no outro processo não teria a força bastante para macular toda a sua gestão em 2010.
7.	Bem se vê que Rubens Portugal Bacellar figuraria no rol de responsáveis à Peça 2 (p.2) , ms as falhas resultantes na sua condenação, dentro do TC Processo 029.496/2011-0, em função, ali, da celebração dos Contratos 2/2010 e 29/2010 por meio da dispensa de licitação, sem a plena justificativa dos preços, contendo algumas falhas no planejamento, não teria causado o consequente dano ao erário, além de, por serem pontuais, não serem suficientes para macular toda a gestão na Secretaria-Executiva do Ministério do Turismo em 2017, devendo as suas contas, assim, ser igualmente julgadas pela regularidade com ressalva.
8.	De igual sorte, a despeito de ter sido condenado no âmbito do TC Processo 028.227/2011-5 por meio do Acórdão 2235/2014-TCU-Plenário, diante da falha na aprovação da prestação de contas para dois convênios (Siconv 703039 e 716152) com as falhas na contratação de artistas e bandas, Duncan Frank Semple teria trabalhado para a significativa redução do estoque em prestação de contas no órgão federal, de tal modo que, por ser pontual, a suscitada falha não seria suficiente para macular todo o concerto da gestão em 2017, devendo as suas contas também, por conseguinte, ser julgadas pela regularidade com ressalva.
9.	Diante, portanto, dos elementos de convicção até aqui obtidos no presente processo, o TCU pode julgar regulares, com ressalva, as contas de Rubens Portugal Bacellar e Duncan Frank Semple, dando-lhes a subsequente quitação, para o exercício de 2010.
Ante o exposto, voto pela prolação do Acórdão ora submetido a este Colegiado.
TCU, Sala das Sessões, em 28 de junho de 2022.
Ministro-Substituto ANDRÉ LUÍS DE CARVALHO 
Relator